臺灣臺北地方法院民事判決　　　　　　　　　　　　九十三年度簡上字第二五三號
　　上　訴　人　丁○○
　　被　上訴人　美商花旗銀行股份有限公司
　　法定代理人　丙○○
　　訴訟代理人　甲○○
　　　　　　　　戊○○
　　　　　　　　乙○○
右當事人間請求清償債務事件，上訴人對於中華民國九十三年二月十七日本院臺北簡
易庭九十三年度北簡字第三五０號第一審判決提起上訴，本院於九十三年九月二十二
日言詞辯論終結，判決如下：
    主      文
上訴駁回。
第二審訴訟費用由上訴人負擔。
    事實及理由
一、被上訴人起訴主張：訴外人卓桂梅與上訴人於民國八十七年四月十七日與被上訴
    人簽訂信用卡使用契約（下稱系爭契約），以卓桂梅為正卡申請人，上訴人為附
    卡申請人，並領用威士信用卡（正卡卡號：0000000000000000
    ，附卡卡號：0000000000000000），依約上訴人即得於特約商
    店簽帳消費，如未於每月繳款截止日前付清當期最低應繳金額或遲誤繳款期限者
    ，另應給付利息（將每筆得計入循環信用本金之帳款，自該筆帳款入帳日起，以
    年息百分之二十計算至該筆帳款結清之日止）及逾期滯納金即違約金（各帳單週
    期之逾期滯納金計算係自逾期之日起以九十日為計算上限，本件依上訴人當期應
    付帳款扣除循環信用利息、調帳金額及已付金額後之本金為準）。依系爭契約條
    款第三條約定，附卡持卡人就正卡持卡人使用信用卡所生應付帳款應負連帶清償
    責任，卓桂梅與上訴人簽帳消費迄九十一年四月二十五日共積欠信用卡款項新臺
    幣（下同）十一萬三千九百八十五元，履經催繳均不清償，爰依系爭契約條款第
    三條約定，請求上訴人應給付被上訴人十一萬三千九百八十五元，及其中十萬七
    千九百八十五元自九十二年二月十七日起至清償日止，按年息百分之二十計算之
    利息。原審為被上訴人勝訴之判決，並依職權為假執行之宣告及上訴人預供擔保
    後得免為假執行之宣告，被上訴人於本院則為駁回上訴之聲明。
二、上訴人則以：上訴人確實有在申請書上親自簽名，並曾持附卡消費二次，但二筆
    款項均已付清。上訴人已於九十一年四月八日與卓桂梅離婚，並不清楚卓桂梅之
    刷卡情形。且依交易習慣，信用卡是代替現金之用，而保證或連帶清償並非其一
    般基本功能，實已超過一般消費者訂定契約時之預期。解釋連帶保證契約是否有
    效，應調和締約雙方之經濟實力，附卡持卡人之經濟能力本來就較差，若要求須
    為正卡持卡人負連帶責任，顯不合理。系爭定型化契約條款並未以明顯方式顯現
    於契約中，違反誠信原則，對附卡持卡人亦不公平，依消費者保護法第十二條第
    一項規定，應為無效，上訴人無須就正卡持卡人之債務負連帶責任云云，資為抗
    辯，而聲明廢棄原判決，駁回被上訴人在原審之訴及假執行之聲請。
三、本件被上訴人起訴主張：卓桂梅與上訴人於八十七年四月十七日與被上訴人簽訂
    系爭契約，以卓桂梅為正卡申請人，上訴人為附卡申請人，並領用威士信用卡（
    正卡卡號：0000000000000000，附卡卡號：00000000
    00000000），卓桂梅與上訴人簽帳消費迄九十一年四月二十五日共積欠
    信用卡款項十一萬三千九百八十五元，並提出系爭契約申請書、約定條款、帳單
    影本各一份為證，均為上訴人所不爭執，且經上訴人自承確實有在申請書上親自
    簽名，並曾持附卡消費二次等情，被上訴人謂兩造信用卡使用契約確實已成立生
    效乙節，應堪信為真。惟上訴人以前詞置辯，是本件厥有爭執者，乃系爭附卡持
    卡人即上訴人是否須就正卡持卡人即卓桂梅之消費款項負連帶清償責任？亦即系
    爭契約條款約定正、附卡持卡人互負連帶清償之責是否有違誠信原則，導致對上
    訴人顯失公平而無效？玆述如下：
（一）依兩造間之美商花旗銀行信用卡約定條款第一條約定：「『持卡人』：指經貴
      行同意並核發信用卡之人，且無其他特別約定時，包含正卡及附卡持卡人」；
      第三條第一項約定：「正卡持卡人得為經貴行同意之第三人申請核發附卡，且
      正卡持卡人或附卡持卡人就各別使用信用卡所生應付帳款互負連帶清償責任」
      ；第十八條第二、三項約定：「貴行於信用卡有效期間屆滿時，如未依第二十
      二條終止契約者，應續發新卡供持卡人繼續使用。信用卡有效期間屆滿前，持
      卡人如無續用之意願，須於有效期間屆滿前，事先以書面通知貴行終止本契約
      ，或於接獲續發新卡後七日內以書面通知貴行終止本契約，無須說明理由及負
      擔任何費用或價款，但已使用核發新卡者，不在此限」。由前述約款可知，持
      卡人得不附理由終止契約。而依目前信用卡發卡實務，銀行於信用卡使用契約
      成立、寄發信用卡予申請人之際，均隨卡附上約定條款，且均會註明持卡人一
      旦使用此卡，即表示同意內附之約定條款。若對於約定條款有異議，且尚未使
      用卡片者，得通知銀行終止契約，並將卡片折斷作廢，否則將視為同意各該條
      款。上訴人於收受附卡及系爭約定條款之後，既未曾對於約定條款提出任何異
      議，亦未將信用卡折斷並終止契約，而持附卡消費二次，為上訴人所自認（見
      本院九十三年六月十五日準備程序筆錄），由此可知上訴人應已同意系爭約定
      條款第三條第一項有關正、附卡持卡人互負連帶清償責任之約定。
（二）上訴人爭執系爭約定條款未以明顯方式顯現於契約中，致難以注意或辨識，已
      違反誠信原則，應屬無效云云。然依一般申請信用卡實務，申請人通常係因有
      使用信用卡之需要時，始向發卡銀行取得申請書表格填寫，於填寫完畢後亦無
      立即交付之必要。換言之，申請人大可從容不迫地詳閱申請書及後附所載約定
      條款文字之後，始行提出申請，並無所謂急迫性存在，若申請人業已提出申請
      ，理論上當已事先詳閱條文內容。是上訴人對於系爭約定條款自不得再諉為不
      知。
（三）系爭約定條款固屬被上訴人單方擬定之定型化契約條款，然並非一旦認定為定
      型化契約條款即必然違反誠信原則或對於消費者明顯不利。查系爭約定條款第
      三條固約定附卡持卡人須就正卡持卡人使用信用卡所生應付帳款負連帶清償責
      任，然就銀行而言，銀行針對正卡申請人決定是否核發信用卡及信用額度之多
      寡，其主要因素在於正卡申請人個人信用狀況之差異，倘發卡銀行對於申請人
      為資力及信用能力之徵信之後，認為正卡申請人符合其所擬定之標準而核發信
      用卡時，附卡持卡人在無須經發卡銀行為信用狀況之調查下，即得與正卡持卡
      人共用同一信用額度使用消費，並未限制附卡持卡人之消費額度，則發卡銀行
      及正卡持卡人均須擔負附卡持卡人事後可能因信用不足而無力償債之風險。有
      謂附卡申請人其經濟地位通常較處弱勢，且銀行於核發信用卡時，通常亦不審
      核附卡申請人之資力及信用狀況，而僅審核正卡申請人之個人徵信資料，若使
      附卡持卡人因此須為正卡持卡人之消費款項負連帶清償責任者，無異係要求弱
      勢之附卡持卡人負擔超過其能力及預期之債務，此種情形有失公平云云。惟經
      濟能力不佳之消費者是否能申請信用卡，以及究係由自己申請正卡或以申請他
      人信用卡附卡之方式取得信用卡，本即為消費者申請信用卡時應仔細衡量之問
      題。畢竟信用卡之法律關係本身僅係一種委託支付及消費借貸之法律關係，非
      屬民生之必需行為，附卡申請人之償債能力若較低，則在正常情形下，附卡申
      請人應不容易申請取得信用卡正卡，即便申請成功，其信用額度亦不高。是以
      倘若消費者自忖其弱勢地位後，願以申請附卡之方式，通過信用審核而取得等
      同於正卡持卡人之信用額度，就附卡持卡人而言，不失為一種利益，雖此種利
      益通常伴隨高度風險（亦即須就正卡信用額度內之消費債務負連帶清償責任）
      ，但附卡持卡人願意選擇高額利益，對於伴隨而來之高度風險，自應加以承擔
      。況且，正卡持卡人通常為附卡持卡人之親友，其消費能力及還款能力，附卡
      持卡人相較於發卡銀行，理應更為了解，若附卡持卡人一旦發現正卡持卡人有
      消費狀況不正常或信用能力驟減時，即可依約定條款第十八條第三項約定，不
      附任何理由終止契約，以隨時降低風險，此較諸銀行只能於發卡徵信時徹底了
      解正卡持卡人之信用狀況亦有不同。故銀行利用定型化契約條款要求附卡持卡
      人須與正卡持卡人互負連帶清償責任，以使銀行可調整其對於正、附卡持卡人
      之風險控管，其間尚無因不當連結風險而致顯失公平之情。若附卡持卡人於未
      了解正卡申請人之信用狀況即行申請附卡，或於知悉正卡持卡人之信用狀況遽
      減時仍未終止其附卡使用契約，此等情形亦不值得以法律加以保護。因此，系
      爭約定條款第三條第一項約定並無違反誠信原則，尚非顯失公平，應仍屬有效
      之條款。
（四）綜上可知，上訴人雖於九十一年四月八日與卓桂梅離婚，然系爭契約若未經終
      止，仍應繼續有效，即使發生離婚事由，仍不影響卓桂梅與上訴人之正、附卡
      持有人之關係。上訴人雖於九十一年五月三日停卡，而系爭款項係於九十一年
      四月二十五日消費，依約上訴人自仍應負連帶責任。
五、綜上所述，被上訴人本於兩造間之信用卡使用契約，請求上訴人應給付被上訴人
    十一萬三千九百八十五元，及其中十萬七千九百八十五元自九十二年二月十七日
    起至清償日止，按年息百分之二十計算之利息，為有理由，應予准許。原審為被
    上訴人勝訴之判決，並依職權為假執行之宣告及上訴人預供擔保後得免為假執行
    之宣告，於法並無不合。上訴意旨指摘原審判決不當，求予廢棄改判，為無理由
    ，應予駁回其上訴。
六、本件事證已臻明確，兩造其餘攻擊防禦方法及舉證，核與判決結果不生影響，爰
    不予一一論述，併此敘明。
七、據上論結，本件上訴為無理由，依民事訴訟法第四百三十六條之一第三項、第四
    百四十九條第一項、第七十八條，判決如主文。
中　　　華　　　民　　　國　　九十三　　年　　　九　　　月　　二十九　　日
                        民事第五庭審判長法      官  吳青蓉
                                        法      官  林秀圓
                                        法      官  賴劍毅
右為正本係照原本作成
本件判決不得上訴
中　　　華　　　民　　　國　　九十三　　年　　　九　　　月　　二十九　　日
                                        法院書記官  吳芳玉
